最高法院刑事判決　　　　　　　　　 111年度台上字第3480號
上　訴　人　蕭家皓


選任辯護人　蔡青芬律師
上　訴　人　廖意展


選任辯護人　王翼升律師
上　訴　人　賴昱孜



選任辯護人　黃錦郎律師
上　訴　人　鄭子威



上列上訴人等因加重詐欺案件，不服臺灣高等法院臺南分院中華
民國111 年3 月15日第二審判決（110 年度上訴字第1032號，起
訴案號：臺灣雲林地方檢察署109 年度偵字第6613、7635號，11
0 年度偵字第81、747 號），提起上訴，本院判決如下：
    主  文
上訴駁回。
    理  由
一、按刑事訴訟法第377 條規定，上訴於第三審法院，非以判決
    違背法令為理由，不得為之。是提起第三審上訴，應以原判
    決違背法令為理由，係屬法定要件。如果上訴理由書狀並未
    依據卷內訴訟資料，具體指摘原判決不適用何種法則或如何
    適用不當，或所指摘原判決違法情事，顯與法律規定得為第
    三審上訴理由之違法情形，不相適合時，均應認其上訴為違
    背法律上之程式，予以駁回。
二、本件原審審理結果，認第一審判決關於宣告上訴人蕭家皓刑
    前強制工作部分及上訴人廖意展部分，有所違誤，均予撤銷
    ，改判（一）依想像競合犯，從一重論處廖意展犯三人以上
    共同詐欺取財（尚犯參與犯罪組織）罪刑，（二）論處廖意
    展犯三人以上共同詐欺取財罪刑。另維持第一審關於（一）
    各依想像競合犯，從一重論處蕭家皓共同發起犯罪組織（尚
    犯三人以上共同詐欺取財）罪刑（不含強制工作部分）、上
    訴人鄭子威、賴昱孜犯三人以上共同詐欺取財（均尚犯參與
    犯罪組織）各罪刑，（二）論處蕭家皓、鄭子威、賴昱孜犯
    三人以上共同詐欺取財各罪刑及為相關沒收宣告（蕭家皓、
    鄭子威）部分之判決，駁回其等此部分在第二審之上訴。已
    詳敘認定犯罪事實所憑證據及理由。並對鄭子威、廖意展、
    賴昱孜之自白，如何與事實相符，為可採信。依據卷內資料
    予以說明。
三、刑事訴訟法第371 條規定：被告經合法傳喚，無正當之理由
    不到庭者，得不待其陳述，逕行判決。其規範目的在於防止
    被告藉由上訴又不到庭的方式，延滯訴訟的進行。又被告上
    訴後於審判期日到庭辯論、詰問及陳述之聽審權及在場權，
    尚非不得自由處分。經合法傳喚而未於審判期日到庭之被告
    ，倘已放棄其聽審權及在場權，而表明僅由辯護人出庭辯護
    ，明示同意法院得不待其陳述，逕行審判。則法院不待其陳
    述，逕行判決，所踐行的訴訟程序，即無違法可言。自不容
    被告於判決後再以其無法到庭有正當理由，指摘該判決有被
    告未於審判期日到庭而逕行審判之違法。賴昱孜提起第三審
    上訴，以其原審辯護人曾於審判期日提出「被告同意本案得
    由選任辯護人出庭代為辯護後審結」之書狀，並陳稱：「因
    為賴昱孜的陳述跟之前的陳述都一樣，故當事人同意僅由我
    出庭辯護審結。」及原審審判長諭知「被告賴昱孜具狀表示
    不到庭，請律師到庭辯護後逕行審理程序。」等情，固有刑
    事陳報請假狀及審判筆錄各在卷可查。但其意外受傷，因傷
    勢嚴重而住院，準備開刀治療，並非無正當理由不到庭。且
    原判決理由謂「其經合法傳喚，無正當之理由不到庭，爰不
    待其陳述，逕行判決。」與審判筆錄之記載不合，自已違反
    刑事訴訟法第371 條規定，而有被告未於審判期日到庭而逕
    行審判之違法。更影響「其經合法傳喚，無正當之理由不到
    庭」之犯後態度之認定等語。惟查賴昱孜既已委由其原審辯
    護人向原審陳報僅由辯護人出庭辯護審結，依前揭說明，原
    審不待其陳述，逕行判決，即無違法可言。又原判決並未審
    酌賴昱孜經合法傳喚，無正當之理由不到庭之犯後態度，而
    為不利於賴昱孜之認定。賴昱孜執此指摘，殊非適法上訴第
    三審之理由。
四、證據之取捨及事實之認定，為事實審法院之職權，如其判斷
    無違經驗法則或論理法則，即不能任意指為違法。原判決係
    依憑蕭家皓之自白、同案被告經閎宇等人、證人即法務部調
    查局專員陳啟民等人之證述及卷附相關房屋租賃契約書、扣
    案手機內之簡訊、通訊軟體對話、偽造識別證翻拍畫面等證
    據資料，因而認定蕭家皓確有共同發起犯罪組織、三人以上
    共同詐欺取財之犯行。並敘明：蕭家皓之自白，如何與事實
    相符，為可採信。蕭家皓負責購買電腦、手機等「大埤機房
    」相關設備，招募經閎宇等人加入，再委託同案被告吳仁傑
    租賃房屋作為機房，使三人以上，以實施詐術為手段，所組
    成具有持續性及牟利性之有結構性詐欺集團犯罪組織從無到
    有而成立。又統籌機房之現場管理、掌管詐騙所需電腦、電
    信軟硬體設施，提供成員設備、詐欺話術及教育訓練，計算
    機房帳目，聯繫系統商、條商、水房，並於員警執行搜索時
    ，將手機敲碎滅證，決定組織成員之進退行止。所為合於「
    發起」、「指揮」犯罪組織等由甚詳。所為論列說明，與卷
    證資料悉相符合，亦不違反經驗、論理法則。蕭家皓提起第
    三審上訴，以其係聽從主謀莊紫揚之指示，管理「大埤機房
    」。其原審辯護人曾聲請傳喚莊紫揚到庭，以證明其僅係聽
    從莊紫揚之指示，管理「大埤機房」，並非與莊紫揚共同發
    起及指揮犯罪組織。原審未予傳喚，遽認其共同發起、指揮
    犯罪組織。指摘原判決有應於審判期日調查之證據而未予調
    查之違法。惟查蕭家皓共同發起犯罪組織之事證已明。且蕭
    家皓之原審辯護人於原審審判期日已陳明捨棄傳喚證人莊紫
    揚，蕭家皓並供稱：其認罪，就莊紫揚發起乙節不再主張等
    語。且蕭家皓及其原審辯護人於原審審判期日，審判長問：
    「尚有何證據請求調查？」時，均答稱：「沒有。」有審判
    筆錄在卷可查。原審未再為無益之調查，自無違法可言。蕭
    家皓執此指摘，自非上訴第三審之適法理由。
五、刑及執行刑之量定，均屬為裁判之法院裁量之職權。原判決
    已敘明第一審判決就蕭家皓所犯共同發起犯罪組織、三人以
    上共同詐欺取財罪、鄭子威所犯三人以上共同詐欺取財罪（
    2 罪），以其等之責任為基礎，分別具體斟酌刑法第57條所
    列各款事項（包括蕭家皓為「大埤機房」之發起者之一，亦
    擔任現場管理人員，在集團內所屬階級顯高於其餘成員，犯
    罪情節較重。其自陳因家庭經濟狀況不佳而涉入詐騙機房，
    曾受僱從事加油站、餐飲店、遊戲公司等工作。鄭子威為牟
    取不法報酬，加入「大埤機房」犯罪組織，擔任詐欺集團機
    房第1 線人員。其等犯後均坦承犯行之態度，及其等犯罪之
    動機、目的、手段、所生危害、加入詐欺機房之時間久暫、
    於本案之分工及參與情節、所獲取不法利益等一切情狀），
    而為量刑，並審酌所犯各罪侵害法益之異同、犯罪時間之間
    接，依同法第51條第5 款規定，分別定其應執行之刑。並無
    不當，予以維持。既未逾越法定刑度，亦無違背公平正義之
    情形，均屬裁量職權之適法行使，尚難指為違法。蕭家皓上
    訴意旨以：其具有電腦公司工作經驗，有一技之長。其為解
    決家庭經濟困境，一時失慮而犯案。其非機房金主、發起人
    ，未實質操控機房運作，犯後坦承犯行，深具悔意。原審量
    刑及所定應執行刑均過重。鄭子威上訴意旨則以：其負責採
    購日常生活用品、食材，並料理三餐供機房成員食用，偶爾
    頂替第1 線人員，在「大埤機房」之角色地位低微。廖意展
    、經閎宇、同案被告蘇鉦程等2 、3 線人員，在「大埤機房
    」之角色地位及朋分詐欺款項之比例均較其為高，涉案情節
    顯較其為重。原審未依職權調查其角色地位及職務內容，量
    處其與廖意展、經閎宇、蘇鉦程相同之刑度及定相同之應執
    行刑。不但違反比例、公平及刑罰相當性原則，並有判決不
    備理由及應於審判期日調查之證據而未予調查之違法等語。
    惟查原判決係具體斟酌刑法第57條所列各款事項，合法行使
    其量刑裁量權限，並非單以犯罪分工及參與情節，作為量刑
    輕重之唯一標準。蕭家皓、鄭子威此部分上訴意旨，均係對
    原審量刑裁量之職權行使及原判決已斟酌說明之事項，依憑
    己意而為指摘，皆非適法上訴第三審之理由。
六、緩刑之宣告，除應具備刑法第74條所定條件外，並須有可認
    為以暫不執行刑罰為適當之情形，始得為之。是否宣告緩刑
    ，係屬法院得依職權裁量之事項。廖意展上訴意旨以：原審
    未衡量其犯罪動機、智識程度、家庭生活情況及工作現狀，
    而以同案被告未上訴為由，認為不應對其為緩刑宣告，屬裁
    量怠惰，且與緩刑制度著重於犯罪行為人個人之特別預防目
    的相違，更是變相懲罰勇於利用上訴制度之被告，有判決不
    適用法則及適用法則不當之違法。賴昱孜上訴意旨則以：原
    審未審酌其無前科，因不想與男友分開，一時失慮而犯案。
    其擔任第1 線人員，涉案情節輕微，並無犯罪所得，犯後始
    終坦承犯行，配合指認其他共犯，已知悔悟，態度良好。經
    此教訓，當知所警惕，無再犯之虞。又其現從事不動產仲介
    ，考取不動產經紀營業員資格，並捐款予慈善機構。復因工
    作不慎受傷住院，須經手術及長期復健治療，不適宜入監執
    行等情狀。卻以對其他未上訴之同案被告不公為由，未對其
    宣告緩刑，屬裁量濫用，有判決適用法則不當之違法等語。
    惟查原判決理由已詳敘廖意展、賴昱孜固均未曾因故意犯罪
    受有期徒刑以上刑之宣告，然考量其等加入詐欺集團，前往
    「大埤機房」進行詐騙之犯罪態樣、行為手法、參與情節、
    所生危害等情狀，其等就該集團之運作居於相當之地位，經
    斟酌其等犯罪態樣及全案情節後，認均不宜宣告緩刑等由甚
    詳，尚難指為違法。又賴昱孜縱有醫療需要，亦不因此即認
    其刑罰之執行以暫不執行為適當，而應為緩刑宣告。至原判
    決另謂：「若因被告廖意展、賴昱孜有上訴並求緩刑宣告即
    予准許，經閎宇、曾煜翔、尹敬軒僅因未上訴即未獲得緩刑
    宣告之機會，恐對彼等不公平」部分，固有未當。惟除去此
    部分理由，尚無礙於廖意展、賴昱孜不宜為緩刑宣告之本旨
    。廖意展、賴昱孜此部分上訴意旨，核係對原審得為裁量之
    職權行使、原判決已說明及於判決無影響之事項，依憑己意
    而為指摘，均非上訴第三審之適法理由。
七、依上所述，本件蕭家皓、鄭子威、廖意展、賴昱孜之上訴均
    違背法律上之程式，皆應駁回。又本院既從程序駁回賴昱孜
    之上訴，其請求宣告緩刑，無從審酌，併予說明。
據上論結，應依刑事訴訟法第395 條前段，判決如主文。 
中    華    民    國   111    年    8     月    30    日
                  刑事第六庭審判長法  官  李  英  勇  
                                  法  官  洪  兆  隆  
                                  法  官  吳  冠  霆  
                                  法  官  邱  忠  義  
                                  法  官  楊  智  勝  
本件正本證明與原本無異
                                  書記官
中    華    民    國   111    年    9     月    5     日